ACORDAO-COMPLETO-2317751

ACÓRDÃO 925/2019 ATA 4/2019 - SEGUNDA CÂMARA

VISTOS, relatados e discutidos estes autos de tomada de contas especial instaurada pelo Fundo Nacional de Desenvolvimento da Educação (FNDE) em desfavor de Moacir José Bezerra Mota e de Rodrigo Mota de Macedo, como então prefeitos de Amajari – RR (gestões: 2013-2016 e 30/3/2009 a 31/12/2012, respectivamente) , diante da omissão no dever de prestar contas dos recursos federais repassados pelo Termo de Compromisso nº 03608/2012-43-Proinfância PAC II para a construção de 1 (uma) unidade de educação infantil sob o montante de R$ 135.479,70;
	ACORDAM os Ministros do Tribunal de Contas da União, reunidos em Sessão da 2ª Câmara, ante as razões expostas pelo Relator, em:
	9.1. considerar revel o Sr. Rodrigo Mota de Macedo, nos termos do art. 12, § 3º, da Lei nº  8.443, de 1992;
	9.2. acolher as alegações de defesa do Sr. Moacir José Bezerra Mota, diante dos elementos de convicção até aqui obtidos pelo TCU;
	9.3. julgar regulares, com ressalvas, as contas de Moacir José Bezerra Mota, nos termos dos arts. 1º, I, 16, II, 18, e 23, II, da Lei nº 8.443, de 1992, dando-lhe quitação;
	9.4. julgar irregulares as contas de Rodrigo Mota de Macedo, nos termos dos arts. 1º, I, 16, III, “a”, 19, caput e 23, III, da Lei nº 8.443, de 1992, para condená-lo ao pagamento do débito sob o valor de R$ 135.479,70 (centro e trinta e cinco mil, quatrocentos e setenta e nove reais e setenta centavos) , atualizado monetariamente e acrescido dos juros de mora calculados desde a data de 1º/8/2012 até a efetiva quitação, fixando-lhe o prazo de 15 (quinze) dias, contados da ciência desta deliberação, para comprovar, perante o Tribunal, nos termos do art. 214, III, “a”, do RITCU, o recolhimento da referida dívida ao Fundo Nacional de Desenvolvimento da Educação;
	9.5. aplicar a multa prevista no art. 57 da Lei nº 8.443, de 1992, em desfavor de Rodrigo Mota de Macedo sob o valor de R$ 80.000,00 (oitenta mil reais) , com a fixação do prazo de 15 (quinze) dias, contados da ciência desta deliberação, para comprovar, perante o Tribunal (art. 214, III, “a”, do RITCU) , o recolhimento da dívida ao Tesouro Nacional, atualizada monetariamente na forma da legislação em vigor;
	9.6. autorizar, caso requerido, nos termos do art. 26 da Lei nº 8.443, de 1992, o parcelamento das dívidas fixadas por este Acórdão em até 36 (trinta e seis) parcelas mensais e sucessivas, sobre as quais incidirão a atualização monetária e os correspondentes acréscimos legais, esclarecendo à responsável que a falta de pagamento de qualquer parcela importará no vencimento antecipado do saldo devedor (art. 217, § 2º, do RITCU) , sem prejuízo das demais medidas legais;
	9.7. autorizar, desde logo, nos termos do art. 28, inciso II, da Lei nº 8.443, de 1992, a cobrança judicial das dívidas fixadas por este Acórdão, caso não atendidas as notificações; e
	9.8. determinar que a unidade técnica envie a cópia deste Acórdão, acompanhado do Relatório e da Proposta de Deliberação que o fundamenta, à Procuradoria da República no Estado de Roraima, nos termos do art. 16, § 3º, da Lei nº   8.443, de 1992, e do art. 209, § 7º, do RITCU, para o ajuizamento das ações civis e penais cabíveis.

Tomada de Contas Especial instaurada pelo Fundo Nacional de Desenvolvimento da Educação (FNDE) em desfavor de Moacir José Bezerra Mota e de Rodrigo Mota de Macedo, como então prefeitos de Amajari  RR (gestões: 2013-2016 e 30/3/2009 a 31/12/2012, respectivamente), diante da omissão no dever de prestar contas dos recursos federais repassados pelo Termo de Compromisso nº 03608/2012-43-Proinfância PAC II para a construção de uma unidade de educação infantil sob o montante de R$ 135.479,70 em recursos federais.

Segunda Câmara

Município de Amajari - RR.

3. Responsáveis: Moacir José Bezerra Mota (CPF XXX.633.682-XX) e Rodrigo Mota de Macedo (CPF XXX.366.442-XX).

13.1. Ministros presentes: Ana Arraes (Presidente) e Augusto Nardes.
13.2. Ministro-Substituto convocado: Marcos Bemquerer Costa.
13.3. Ministro-Substituto presente: André Luís de Carvalho (Relator).

ANDRÉ DE CARVALHO

Trata-se de tomada de contas especial instaurada pelo Fundo Nacional de Desenvolvimento da Educação (FNDE) em desfavor de Moacir José Bezerra Mota e de Rodrigo Mota de Macedo, como então prefeitos de Amajari – RR (gestões: 2013-2016 e 30/3/2009 a 31/12/2012, respectivamente) , diante da omissão no dever de prestar contas dos recursos federais repassados pelo Termo de Compromisso nº 03608/2012-43-Proinfância PAC II para a construção de 1 (uma) unidade de educação infantil sob o montante de R$ 135.479,70.
2.	Após a análise final do feito, o auditor federal da então Secex-RR lançou o seu parecer conclusivo à Peça 23 (fls. 1/7) , com a anuência do titular da unidade técnica (Peça 24) , nos seguintes termos:
	“ (...) Histórico 
2. Conforme disposto na cláusula I do termo de compromisso PAC II – Proinfância 03.608/2012 (peça 1, p.51) foram previstos R$ 677.398,49 para a execução do objeto, dos quais a totalidade seria repassada pelo FNDE. 
3. A primeira, e única parcela transferida, dos recursos federais foi repassada no dia 30/07/2012 pela ordem bancária 2012OB631796 no valor de R$ 135.479,70. Os recursos foram creditados na conta específica em 1/8/2012 (peça 1, p. 6) . 
4. O ajuste vigeu no período de 19/6/2012 a 30/6/2015, e previa a apresentação da prestação de contas até 5/10/2015, conforme a Resolução CD/FNDE 2/2012. 
5. Em 10/12/2015, a execução do objeto foi reprovada totalmente no Parecer Técnico de Execução Física de Objeto Financiado, sem número, emitido pela Diretoria de Gestão, Articulação e Projetos Educacionais do FNDE (peça 1, p. 76) . 
6. O Sr. Rodrigo Mota de Macedo, prefeito municipal de Amajari/RR entre 30/3/2009 e 31/12/2012 (peça 1, p. 1) e signatário do termo de compromisso, foi notificado da omissão no dever de prestar contas pelo Ofício SEAP/COAPC/CGCAP/DIFIN-FNDE 8600/2016 (peça 1, p 98) , e pelo Ofício SEAP/COAPC/CGCAP/DIFIN-FNDE 298E/2016 (peça 1, p. 103) . 
7. O Sr. Moacir José Bezerra Mota, prefeito do município de Amajari/RR na gestão 2013-2016, foi notificado da omissão no dever de prestar contas pelo Ofício SEAP/COAPC/CGCAP/DIFIN-FNDE 8.602/2016 (peça 1, p 101) e pelo Ofício SEAP/COAPC/CGCAP/DIFIN-FNDE 299E/2016 (peça 1, p. 105) . 
	8. Nenhum dos responsáveis respondeu às comunicações remetidas na fase interna da TCE (peça 1, p. 130) . 
9. Encerradas as medidas administrativas internas sem o adimplemento da obrigação de prestar contas ou da obtenção do ressarcimento do débito causado aos cofres do FNDE (peça 1, p. 122) foi autuado o processo de Tomada de Contas Especial em 13/10/2016. A entidade instauradora, em seu Relatório de Tomada de Contas Especial 115/2016 (peça 1, p. 126) , com a indicação circunstanciada das providências adotadas pela autoridade administrativa, pugnou pela responsabilização Srs. Moacir José Bezerra Mota, prefeito do município de Amajari/RR (gestão 2013-2016) e Rodrigo Mota de Macedo, prefeito do município de Amajari/RR (gestão 30/3/2009 a 31/12/2012) pela omissão no dever legal de prestar contas dos recursos Termo de Compromisso PAC II – Proinfância 03.608/2012, no valor original de R$ 135.479,70, correspondente aos recursos do FNDE repassados ao município. 
10. O Relatório de Auditoria do Controle Interno 229/2017 (peça 1, p. 137) contém a devida manifestação acerca dos quesitos mencionados no art. 10 da Instrução Normativa – TCU 71/2012, tendo concluído pela responsabilização do Srs. Moacir José Bezerra Mota e Rodrigo Mota de Macedo. A Controladoria-Geral da União também concluiu pela irregularidade das presentes contas, conforme Certificado de Auditoria 229/2017 (peça 1, p. 139) e Parecer do Dirigente do Órgão de Controle Interno 229/2016 (peça 1, p. 140) . 
11. Em Pronunciamento Ministerial (peça 1, p. 141) , o Ministro de Estado da Educação, na forma do art. 52, da Lei 8.443/1992, atesta haver tomado conhecimento das conclusões do Controle Interno acerca das presentes contas. 
12. Instrução preliminar do Tribunal de Contas da União anuiu com as conclusões do tomador de contas e da Controladoria-Geral da União propondo a citação dos responsáveis pela omissão no dever de prestar contas (peça 7) . 
13. A citação do Sr. Moacir José Bezerra Mota foi realizada por meio do Ofício 472/2017-TCU/Secex-RR, de 18/7/2017 (peça 10) , com a ciência da comunicação ocorrendo no dia 25/7/2017 (peça 12) . Devidamente citado o responsável apresentou defesa em nome próprio (peça 18-22 ) . 
14. A citação do Sr. Rodrigo Mota de Macedo foi realizada por meio do Ofício 473/2017-TCU/Secex-RR de 18/7/2017 (peça 11) , com a ciência da comunicação ocorrendo no dia 25/7/2017 (peça 13) . Devidamente citado o responsável não apresentou defesa nos autos. 
Exame Técnico 
Da revelia do Sr. Rodrigo Mota de Macedo 
15. Cabe destacar que ainda que o Aviso de Recebimento não tenha sido assinado pelo Sr. Rodrigo Mota de Macedo, a citação deve ser considerada válida, pois foi realizada no endereço encontrado na base da Receita Federal (peça 5) . Vale ressaltar que pesquisa realizada em maio de 2018 aponta para o mesmo endereço em que foi realizada a entrega (peça 22) . 
16. É sedimentado o entendimento do Tribunal de Contas da União de que no processo de controle externo, não há a obrigatoriedade de citação pessoal do responsável, mas apenas de entrega do ofício citatório no endereço do destinatário obtido em fonte de dados oficial, a exemplo da base da Receita Federal, e que compete ao responsável manter atualizado a informação de domicílio na base da Receita Federal. Neste sentido são os seguintes julgados: Acórdão 3105/2018-TCU-Primeira Câmara, relator: Min. Bruno Dantas; Acórdão 316/2018-TCU-Plenário, relator: Min. Vital do Rêgo, Acórdão 5419/2017-TCU-Segunda Câmara, relator: Min. Augusto Nardes, Acórdão 1523/2016-TCU-Plenário, relator: Min. Ana Arraes. 
17. Regularmente citado, o responsável não compareceu aos autos. Operam-se, portanto, os efeitos da revelia, dando-se prosseguimento ao processo, nos termos do art. 12, § 3º, da Lei 8.443/1992. 
18. Nos processos do TCU, a revelia não leva à presunção de que seriam verdadeiras todas as imputações levantadas contra os responsáveis, diferentemente do que ocorre no processo civil, em que a revelia do réu opera a presunção da verdade dos fatos narrados pelo autor. Dessa forma, a avaliação da responsabilidade do agente não pode prescindir da prova existente no processo ou para ele carreada.
19. Ao não apresentar sua defesa, o responsável deixou de produzir prova da regular aplicação dos recursos sob sua responsabilidade, em afronta às normas que impõem aos gestores públicos a obrigação legal de apresentar os documentos que demonstrem a correta utilização das verbas públicas, em observância ao contido no art. 93 do Decreto-Lei 200/67: “Quem quer que utilize dinheiros públicos terá de justificar seu bom e regular emprego na conformidade das leis, regulamentos e normas emanadas das autoridades administrativas competentes.” 
20. Configurada sua revelia frente à citação deste Tribunal e inexistindo comprovação da boa e regular aplicação dos recursos transferidos, considerados os elementos existentes nos autos, não resta alternativa senão dar seguimento ao processo proferindo julgamento sobre os elementos até aqui presentes, que conduzem à irregularidade de suas contas. 
21. Em se tratando de processo em que a parte interessada não se manifestou acerca das irregularidades imputadas, não há elementos para que se possa efetivamente aferir e reconhecer a ocorrência de boa-fé na conduta do responsável, podendo este Tribunal, desde logo, proferir o julgamento de mérito pela irregularidade das contas, conforme combinação dos §§ 2º e 6º do art. 202 do Regimento Interno do TCU. 
22. Esse entendimento está amparado nos Acórdão 3604/2015-TCU-Primeira Câmara, relator: Min. Bruno Dantas 5.070/2015-2ª Câmara, relator: Min. André de Carvalho e 2.424/2015-TCU – Plenário, relator: Min. Bruno Dantas. 
	Da defesa apresentada pelo Sr. Moacir José Bezerra Mota 
	23. O Sr. Moacir José Bezerra da Mota, ex-prefeito de Amajari e advogado (OAB/RR 190) , apresentou defesa (peça 18-21) alegando não ser responsável pela omissão a ele atribuída. Segue breve resumo da defesa apresentada. 
	24. Após breve síntese da instrução que propôs a citação (peça 18, p. 1-3) , o Sr. Moacir José Bezerra Mota trouxe aos autos novos fatos. Não levados em consideração na instrução inicial, nem pelo tomador de contas, já que nenhum dos ex-prefeitos havia respondido as comunicações realizadas na fase interna da Tomada de Contas Especial (item 8) . 
	25. Inicialmente alega que o prefeito antecessor, o Sr. Rodrigo Mota de Macedo “sumiu com todos os documentos administrativos da prefeitura” (peça 18, p. 4) , o que o impediu de cumprir com o dever de prestar contas dos recursos repassados ao município. No entanto afirma que não permaneceu inerte em relação a situação, tendo comunicado os Órgãos Fiscalizadores, Polícia Civil de Roraima, Polícia Federal, CGU/RR, TCU/RR, TCE/RR, MPE, Ministério Público junto ao TCU e até promoveu Ação de Busca e Apreensão visando obter os documentos extraviados. Adianta que documentos que comprovam essas ações estão juntados em sua defesa. 
	26. Alega que pela impossibilidade de prestar contas sem a documentação disponível e com as medidas tomadas não seria aplicável a co-responsabilização prevista na Súmula TCU 230. Em seguida lista os documentos juntados como anexos em sua defesa (peça 18, p. 5-8) : 
	a) Documento do próprio prefeito antecessor esclarece que retirou todos os documentos da prefeitura e que pretendia devolvê-los em 18/1/2013 (peça 18, fl. 16) ;
	b) Ofício informando à CGU/RR dos fatos ocorridos (peça 18, fl. 17) ;
	c) Ofício informando o TCE/RR dos fatos ocorridos (peça 18, fl. 18) ;
	d) Ofício informando o TCU dos fatos ocorridos (peça 18, fl. 19) ;
	e) Boletim de Ocorrência registrado na Polícia Civil de Roraima informando dos fatos ocorridos (peça 18, fl. 20) ;
	f) Representação Criminal encaminhada ao Ministério Público de Contas de Roraima comunicando os fatos ocorridos (peça 18, fls. 21/23) ;
	g) Denúncia remetida ao Ministério Público de Roraima (peça 18, fls. 24/26) ;
	h) Documento encaminhado ao ex-prefeito pedindo providências e o procedimento de transição de governo (peça 18, fl. 27) ;
	i) Documento encaminhado ao presidente do TCE/RR acerca das dificuldades da transição do governo (peça 18, fl. 28) ;
	j) Declaração colhida na Polícia Civil de Roraima informando a não devolução dos documentos da prefeitura (peça 18, fls. 29/30) ;
	k) Declaração colhida na Polícia Civil de Roraima informando a não devolução dos documentos da prefeitura (peça 18, fls. 31/32) ;
	l) Declaração do prefeito sucessor colhida na Polícia Civil de Roraima (peça 18, fl. 33) ;
	m) Nova Denúncia realizada perante o Ministério Público de Roraima (peça 18, fls. 35/36) ;
	n) Informação e documentação encaminhada à Polícia Federal (peça 18, fls. 37/39) ;
	o) Inquérito Civil no MPF (peça 19, fls. 3/4) ;
	p) Ação Cautelar de Busca e Apreensão (peça 19, fls. 5/21) 
	27. Por fim o Sr. Moacir José Bezerra Mota faz o pedido de que seja retirado seu nome como responsável no presente Tomada de Contas Especial, pois demonstrou que não dispunha dos documentos necessários para a prestação de contas e de que apresentou as providências realizadas visando a recuperação dos documentos retirados pelo prefeito antecessor. Argumenta que ficou demonstrada sua boa-fé e que merece ser absolvido de qualquer restituição aos cofres públicos, bem como de qualquer tipo de multa mencionada na instrução inicial da Tomada de Contas Especial. 
28. Em seguida o Sr. Moacir José Bezerra Mota relaciona diversos julgados que afastariam sua responsabilidade solidária pelo dano ao erário (peça 18, p. 9-12) . 
29. Finaliza sua defesa com o pedido alternativo de que, caso seja negada a defesa em causa própria, seja intimado a constituir advogado (peça 18, p. 13) . 
Análise da defesa apresentada pelo Sr. Moacir José Bezerra Mota 
30. Além dos documentos listados no item 24 também foram encaminhados a lista de documentos devolvidos pelo prefeito sucessor (peça 20, p. 16-25) e os obtidos na ação de busca e apreensão (peça 20, p. 4-7 e 11-13) . Destaca-se que nenhum dos itens devolvidos diz respeito ao objeto da presente TCE (Termo do Compromisso 03608/2012–43 -Proinfância PAC II) . 
31. Sem os documentos relativos ao ajuste o Sr. Moacir José Bezerra Mota, de fato, não tinha como proceder a prestação de contas dos recursos recebidos. O prefeito sucessor também demonstrou boa-fé ao, ainda no primeiro mês de sua gestão, ter comunicado diversos órgãos (listados nos itens 24.1-24.7) e tomado medidas para reaver os documentos e possibilitar a continuidade das ações da prefeitura. 
32. No entanto os documentos presentes nos autos demonstram que o contrato para a construção da unidade de educação infantil no município de Amajari/RR foi assinado em 18/7/2012 com prazo de execução de 240 dias. Portanto o término da execução da obra, de acordo com o contrato celebrado com a empresa seria de 240 dias, findando em 15/3/2013. Por outro lado, o Termo de Compromisso firmado com o FNDE tinha como vigência o prazo de 720 dias com fim apenas em 2015.
33. Fica claro que em março de 2013 (fim do contrato com a empresa para a construção da unidade de educação infantil) o Sr. Moacir José Bezerra Mota havia a pouco recebido os documentos obtidos na busca e apreensão realizada no fim de fevereiro de 2013 (peça 20, 4-13) . Também havia sido entregue no final de janeiro alguns documentos da prefeitura pela devolução do prefeito antecessor (peça 20, p. 15) , com outro lote sendo devolvido no início de fevereiro (peça 20, p. 17-25) . 
34. Demonstrada a boa-fé do prefeito sucessor, e considerando que este não geriu nenhum dos recursos utilizados deve ser afastada sua responsabilização solidária como proposta na citação promovida. 
35. Neste sentido são os seguintes julgados do Tribunal de Contas da União: 
A responsabilidade do prefeito sucessor pela prestação de contas de recursos recebidos pelo antecessor, conforme prevista na Súmula TCU 230, constitui presunção relativa. Portanto pode ser afastada desde que a situação fática delineada no processo justifique essa medida. Acórdão 6677/2016-TCU-Primeira Câmara, relator: Min. Marcos Bemquerer 
Fica afastada a responsabilidade do gestor municipal que demonstrar não dispor de condições materiais para prestar contas dos recursos integralmente geridos por seu antecessor. Acórdão 5653/2016-TCU-Primeira Câmara, relator: Min. Walton Alencar Rodrigues 
36. Sobre eventual sanção, com fundamento no art. 58, inciso III, da Lei 8.443/1992, a ser aplicada ao prefeito sucessor pela prática de ato ilegítimo e antieconômico, ao não ter dado prosseguimento na execução do termo de compromisso firmado com a concedente com vistas à continuidade de convênio não concluído por gestão anterior também deve ser afastada. Dois elementos corroboram esse afastamento. 
37. Primeiro porque de acordo com relatório da CGU (peça 3, p. 12-15) , embora tenha havido pagamentos e atestação de parte das obras, nenhum serviço de construção civil tinha sido iniciado. Assim não há de se falar em degradação dos serviços já realizados, pois não existia nenhuma obra se deteriorando. 
38. Segundo porque a falta de transição de governo levou a um início bastante conturbado na gestão do Sr. Moacir José Bezerra Mota com situações mais urgentes como, por exemplo, a falta de documentação para realizar o pagamento dos fornecedores e servidores do município, a falta de relação dos bens do município, entre outras situações relatadas às diversas autoridades com cópia nos documentos trazidos (peças 18-21) . Assim não seria razoável exigir conduta diversa do prefeito sucessor ao não dar continuidade e prestar contas de uma obra não iniciada da qual ele não possuía os documentos. 
39. Ainda assim por não ter promovido a continuidade ao Termo de Compromisso sob análise ou de promover ativamente a recomposição do prejuízo ao erário e à instauração de Tomada de Contas Especial não é pertinente dar quitação plena ao Sr. Moacir José Bezerra Mota. Tampouco seria adequado aplicar multa ao prefeito sucessor, uma vez que este demonstrou boa-fé ao buscar todos os documentos necessários para a administração da prefeitura e comunicou tempestivamente diversos órgãos de controle sobre a situação encontrada quando assumiu a prefeitura. 
40. Então a proposta mais adequada seria no sentido de julgar regulares com ressalvas as contas do Sr. Moacir José Bezerra Mota pois, de acordo com a Lei 13.655/2018, art. 22 e parágrafos, deve ser considerada os obstáculos e dificuldades reais do gestor, claramente demonstradas em sua defesa. 
Conclusão 
41. Diante da revelia do Sr. Rodrigo Mota de Macedo e inexistindo nos autos elementos que permitam concluir pela ocorrência de boa-fé ou de outros excludentes de culpabilidade em sua conduta, propõe-se que suas contas sejam julgadas irregulares e que o responsável seja condenado em débito, bem como que lhe seja aplicada a multa prevista no art. 57 da Lei 8.443/1992. 
42. Em face da análise promovida nos itens 30-40, propõe-se acolher integralmente as alegações de defesa apresentadas pelo Sr. Moacir José Bezerra Mota, uma vez que foram suficientes para elidir as irregularidades a ele atribuídas. Desse modo, suas contas devem ser julgadas regulares com ressalva, dando-se quitação ao responsável. Nesse caso a ressalva se dá pela falta de explicitação de medidas adotadas no sentido de dar continuidade ao Termo de Compromisso sob análise ou de promover ativamente a recomposição do prejuízo ao erário e à instauração de Tomada de Contas Especial. Estando explicitadas apenas a busca dos documentos relativos aos convênios da prefeitura. 
Proposta de Encaminhamento 
43. Diante do exposto, submetemos os autos à consideração superior, propondo ao Tribunal: 
a) com fundamento nos arts. 1º, inciso I, 16, inciso III, alínea ‘a’, da Lei 8.443/1992 c/c os arts. 19 e 23, inciso III, da mesma Lei, e com arts. 1º, inciso I, 209, inciso I, 210 e 214, inciso III, do Regimento Interno, que sejam julgadas irregulares as contas do Sr. Rodrigo Mota de Macedo (CPF: XXX.366.442-XX) , prefeito de Amajari/RR, gestão 2013-2016, e condená-lo ao pagamento da quantia a seguir especificada, com a fixação do prazo de quinze dias, a contar da notificação, para comprovar, perante o Tribunal (art. 214, inciso III, alínea ‘a’, do Regimento Interno) , o recolhimento da dívida aos cofres do Fundo Nacional de Desenvolvimento da Educação - FNDE, atualizada monetariamente e acrescida dos juros de mora, calculados a partir das datas discriminadas, até a data do recolhimento, na forma prevista na legislação em vigor.
	Valor Original (R$) 
	Data da Ocorrência

	135.479,70
	1º/8/2012

b) com fundamento nos arts. 1º, inciso I, 16, inciso II, 18 e 23, inciso II, da Lei 8.443/1992, c/c os arts. 1º, inciso I, 208 e 214, inciso II, do Regimento Interno, que sejam julgadas regulares com ressalva as contas do Sr. Moacir José Bezerra Mota (CPF: XXX.633.682-XX) , dando-se-lhe quitação; 
c) aplicar ao Sr. Rodrigo Mota de Macedo (CPF: XXX.366.442-XX) , a multa prevista no art. 57 da Lei 8.443/1992 c/c o art. 267 do Regimento Interno, com a fixação do prazo de quinze dias, a contar da notificação, para comprovar, perante o Tribunal (art. 214, inciso III, alínea ‘a’, do Regimento Interno) , o recolhimento da dívida aos cofres do Tesouro Nacional, atualizada monetariamente desde a data do acórdão até a do efetivo recolhimento, se for paga após o vencimento, na forma da legislação em vigor; 
d) autorizar, desde logo, nos termos do art. 28, inciso II, da Lei 8.443/1992, a cobrança judicial da dívida caso não atendida a notificação; 
e) autorizar, caso requerido, o pagamento da dívida do Sr. Rodrigo Mota de Macedo (CPF: XXX.366.442-XX) em 36 parcelas mensais e consecutivas, nos termos do art. 26 da Lei 8.443/1992 c/c o art. 217 do Regimento Interno, fixando-lhe (s) o prazo de quinze dias, a contar do recebimento da notificação, para comprovar perante o Tribunal o recolhimento da primeira parcela, e de trinta dias, a contar da parcela anterior, para comprovar o recolhimento das demais parcelas, devendo incidir sobre cada valor mensal, atualizado monetariamente, os juros de mora devidos, na forma prevista na legislação em vigor; 
f) encaminhar cópia da deliberação que vier a ser proferida e do relatório e do voto que a fundamentarem, ao Procurador-Chefe da Procuradoria da República em Roraima, nos termos do § 3º do artigo 16 da Lei 8.443, de 1992, c/c o §7º do artigo 209 do Regimento Interno do TCU (RI/TCU) , aprovado pela Resolução-TCU 246, de 30 de novembro de 2011, para adoção das medidas que entender cabíveis; e comunicar-lhe que o relatório e o voto que a fundamentarem podem ser acessados por meio do endereço eletrônico www.tcu.gov.br/acordaos e que, caso haja interesse, o Tribunal pode enviar-lhe cópia desses documentos sem qualquer custo”. 
3. 	Enfim, por intermédio do Exmo. Sr. Procurador Marinus Eduardo De Vries Marsico, o MPTCU anuiu, em cota singela (Peça 25) , à aludida proposta da unidade técnica.
	É o Relatório.

não há.

Procurador Marinus Eduardo De Vries Marsico.

TOMADA DE CONTAS ESPECIAL. TERMO DE COMPROMISSO. INEXECUÇÃO DO OBJETO PACTUADO. OMISSÃO NO DEVER DE PRESTAR CONTAS. CITAÇÃO DOS RESPONSÁVEIS. REVELIA DO EX-PREFEITO. ACOLHIMENTO DAS ALEGAÇÕES DE DEFESA DO PREFEITO SUCESSOR. CONTAS IRREGULARES DO EX-PREFEITO. DÉBITO. MULTA. CONTAS REGULARES COM RESSALVA DO PREFEITO SUCESSOR.

TOMADA DE CONTAS ESPECIAL (TCE)

Secretaria do TCU no Estado de Roraima (Sec-RR).

Trata-se de tomada de contas especial instaurada pelo Fundo Nacional de Desenvolvimento da Educação (FNDE) em desfavor de Moacir José Bezerra Mota e de Rodrigo Mota de Macedo, como então prefeitos de Amajari – RR (gestões: 2013-2016 e 30/3/2009 a 31/12/2012, respectivamente) , diante da omissão no dever de prestar contas dos recursos federais repassados pelo Termo de Compromisso nº 03608/2012-43-Proinfância PAC II para a construção de 1 (uma) unidade de educação infantil sob o montante de R$ 135.479,70.
2.	Como visto, a vigência do ajuste teria transcorrido de 19/6/2012 a 30/6/2015, com o prazo para a prestação de contas final fixado em 5/10/2015, nos termos da Resolução CD/FNDE nº 2, de 2012.
3.	Em sintonia com o Parecer Técnico emitido pela Diretoria de Gestão, Articulação e Projetos Educacionais do FNDE (Peça 1, fl. 76) , a execução do ajuste teria sido integralmente reprovada pelo ente repassador, destacando que, encerradas as medidas administrativas adotadas pelo FNDE sem a apresentação, contudo, da devida prestação de contas, foi autuada a presente TCE em 13/10/2016, nos termos do Relatório de Tomada de Contas Especial nº 115, de 2016 (Peça 1, fl. 126) , com a proposta de responsabilização dos referidos ex-prefeitos, tendo o FNDE relatado que a referida omissão ainda persistia (Peça 4) , a partir da consulta realizada no Sistema de Gestão da Prestação de Contas em 19/6/2017.
5.	No âmbito do TCU, a então Secex-RR destacou que o repasse federal teria ocorrido na gestão do Sr. Rodrigo Mota de Macedo, como signatário do termo de compromisso, tendo, em setembro de 2012, efetuado 2 (dois) pagamentos (Peça 1, fl. 6) , a despeito de o prazo para a prestação de contas ter se encerrado, no entanto, sob a gestão do prefeito sucessor (Moacir José Bezerra Mota) .
6. 	Por essa linha, além do ex-prefeito, a unidade técnica assinalou que o prefeito sucessor também deveria ser responsabilizado pela reparação do dano ao erário sob a totalidade dos recursos federais repassados e, assim, promoveu a citação solidária desses dois responsáveis pela omissão no dever de prestar contas.
7.	A despeito, contudo, de ter sido regularmente citado, o Sr. Rodrigo Mota de Macedo não apresentou as suas alegações de defesa, nem, tampouco, efetuou o recolhimento do débito apurado nos autos, passando à condição de revel perante o TCU, nos termos do art. 12, § 3º, da Lei nº 8.443, de 16 1992, ao passo que o Sr. Moacir José Bezerra Mota acostou a sua defesa às Peças 18/21, tendo a unidade técnica acostado o seu subsequente parecer à Peça 23.
8.	De todo modo, após a análise final do feito, a unidade técnica propôs a irregularidade das contas de Rodrigo Mota de Macedo para condená-lo em débito e em multa, sem prejuízo da regularidade com ressalvas para as contas de Moacir José Bezerra Mota, tendo o MPTCU anuído a essa proposta.
9.	Incorporo os pareceres da unidade técnica e do MPTCU a estas razões de decidir.
10.	O Sr. Moacir José Bezerra Mota teria alegado, de início, que o prefeito antecessor “sumiu com todos os documentos administrativos da prefeitura” (Peça 18, fl. 4) , impedindo, com isso, o seu exercício do dever de prestar contas do ajuste, e, por essa prisma, o prefeito sucessor teria comunicado a referida irregularidade à Polícia Civil de Roraima, à Polícia Federal, à CGU, ao então Secex-RR, ao TCE-RR e ao MPE-RR, além do MPTCU, tendo sido promovida, inclusive, a ação de busca e apreensão para a eventual obtenção dos documentos extraviados.
11.	O Sr. Moacir José Bezerra Mota sustentou, então, que, diante das medidas por ele adotadas e da impossibilidade de prestar as contas em face da ausência da documentação disponível, não seria aplicável a corresponsabilidade prevista na Súmula nº 230 do TCU.
12.	Bem se vê, aliás, que a defesa do Sr. Moacir José teria enumerado todos os documentos por ele apresentados, no seguinte sentido:
	“ (...) a) Documento do próprio prefeito antecessor esclarece que retirou todos os documentos da prefeitura e que pretendia devolvê-los em 18/1/2013 (peça 18, fl. 16) ;
	b) Ofício informando à CGU/RR dos fatos ocorridos (peça 18, fl. 17) ;
	c) Ofício informando o TCE/RR dos fatos ocorridos (peça 18, fl. 18) ;
	d) Ofício informando o TCU dos fatos ocorridos (peça 18, fl. 19) ;
	e) Boletim de Ocorrência registrado na Polícia Civil de Roraima informando dos fatos ocorridos (peça 18, fl. 20) ;
	f) Representação Criminal encaminhada ao Ministério Público de Contas de Roraima comunicando os fatos ocorridos (peça 18, fls. 21/23) ;
	g) Denúncia remetida ao Ministério Público de Roraima (peça 18, fls. 24/26) ;
	h) Documento encaminhado ao ex-prefeito pedindo providências e o procedimento de transição de governo (peça 18, fl. 27) ;
	i) Documento encaminhado ao presidente do TCE/RR acerca das dificuldades da transição do governo (peça 18, fl. 28) ;
	j) Declaração colhida na Polícia Civil de Roraima informando a não devolução dos documentos da prefeitura (peça 18, fls. 29/30) ;
	k) Declaração colhida na Polícia Civil de Roraima informando a não devolução dos documentos da prefeitura (peça 18, fls. 31/32) ;
	l) Declaração do prefeito sucessor colhida na Polícia Civil de Roraima (peça 18, fl. 33) ;
	m) Nova Denúncia realizada perante o Ministério Público de Roraima (peça 18, fls. 35/36) ;
	n) Informação e documentação encaminhada à Polícia Federal (peça 18, fls. 37/39) ;
	o) Inquérito Civil no MPF (peça 19, fls. 3/4) ;
	p) Ação Cautelar de Busca e Apreensão (peça 19, fls. 5/21) ”.
13.	Sem o acesso, pois, aos documentos atinentes ao aludido termo de compromisso, o Sr. Moacir José Bezerra Mota não teria como efetivar a prestação de contas dos referidos recursos federais, além de ter restado demonstrada a boa-fé do prefeito sucessor, já que, ainda no 1º mês da sua gestão, ele teria comunicado as aludidas irregularidades às mencionadas instituições federais, adotando, também, as medidas cabíveis ao resguardo do patrimônio público com vistas a reaver os documentos faltantes e a possibilitar a continuidade da gestão na prefeitura.
14.	A Secex-RR anotou, ainda, que, em março de 2013, o Sr. Moacir José Bezerra Mota teria finalmente recebido os documentos obtidos na referida busca e apreensão realizada no final de fevereiro de 2013 (Peça 20, fls. 4/13) , salientando que, em janeiro de 2013, alguns documentos devolvidos pelo prefeito antecessor já teriam sido entregues à prefeitura (Peça 20, fl. 15) , além do outro lote devolvido no início de fevereiro (Peça 20, fls. 17/25) .
15.	Durante o mandato, contudo, do Sr. Moacir José Bezerra Mota, o aludido termo de compromisso ainda estaria vigente, a despeio de, entre o total previsto sob o valor de R$ 677.398,49, só o valor de R$ 135.479,70 ter sido efetivamente repassado ao município, tendo esse valor sido integralmente utilizado, porém, durante a gestão do prefeito antecessor. 
16.	Ocorre, todavia, que o relatório da CGU (Peça 3, fls. 12/15) assinalou a realização do pagamento pelo prefeito antecessor, além do ateste para alguns itens de serviço na sua gestão, a despeito de nenhum item de serviço para a efetiva construção da referida unidade de educação infantil ter sido sequer início.  
17.	Por esse ângulo, não seria razoável a exigência de conduta diversa por parte do prefeito sucessor, já que, além de não contar com a documentação pertinente para a suscitada prestação de contas, ele não disporia dos recursos federais para dar início ao empreendimento, mostrando adequada a proposta da unidade técnica para o acolhimento das alegações de defesa do responsável com o subsequente julgamento pela regularidade, com ressalvas, das contas de Moacir José Bezerra Mota.
18.	De outra sorte, o Sr. Rodrigo Mota de Macedo deve responder pela integral reparação do aludido dano ao erário sob o valor de R$ 135.479,70, até porque, durante o seu mandato, teria gerido a única parcela repassada pelo FNDE e teria efetuado os 2 (dois) indigitados pagamentos (Peça 1, fl. 6) , sem a necessária execução das obras inerentes à unidade de educação infantil.
19.	Bem se sabe que a jurisprudência do TCU é firme no sentido da responsabilidade pessoal do gestor pela comprovação da boa e regular aplicação dos recursos federais recebidos mediante convênio ou instrumentos congêneres, submetendo-se todo aquele que utiliza ou gerencia recursos públicos ao dever de demonstrar o correto emprego dos valores federais, nos termos dos arts. 70, parágrafo único, e 37, caput, da Constituição de 1988 e do art. 93 do Decreto-Lei nº 200, de 25 de fevereiro de 1967 (v.g. Acórdãos 27/2004, 371/1999 e 384/1998, da 2ª Câmara, Acórdão 92/1999-TCU-Primeira Câmara, e Decisão 667/1995, do Plenário) .
20.	Por conseguinte, a ausência de elementos suficientes para demonstrar a boa e regular aplicação dos recursos federais transferidos, diante, sobretudo, da ausência do necessário nexo causal entre os valores federais repassados e os dispêndios supostamente incorridos na suposta obra, dá ensejo à presunção legal de dano ao erário pela integralidade dos valores federais repassados, em face das evidências de desvio e de desperdício dos recursos federais, mostrando-se adequada a proposta da unidade técnica para condenar o Sr.  Rodrigo Mota de Macedo em débito e em multa. 
21.	Não se vislumbra, enfim, a prescrição da pretensão punitiva do TCU, haja vista que não houve o transcurso de mais de dez anos entre a ordem para a citação no âmbito do TCU, em 17/7/2017 (Peça 9) , e a data fatal para a prestação de contas final do ajuste, em 5/10/2015 (Peça 1) .
22.	Eis que, por meio do Acórdão 1.441/2016 proferido pelo Plenário na Sessão Extraordinária de 8/6/2016, o TCU firmou o seu entendimento no sentido de que a prescrição da pretensão punitiva deve seguir a regra geral do prazo decenal, contado a partir do fato, em linha com o art. 205 do Código Civil brasileiro, interrompendo-se a contagem do aludido prazo com a ordem de citação, nos termos do art. 240, caput, da Lei nº 13.105 (Código Processual Civil) , de 2015. 
23.	De toda sorte, sem prejuízo do respeito a esse entendimento do Tribunal, reitero a minha ressalva já registrada em vários outros julgados do TCU no sentido de que, na ausência de lei específica, o TCU não deveria aplicar qualquer prazo prescricional sobre a referida pretensão punitiva ou, então, na pior das hipóteses, o Tribunal deveria aplicar a regra prescricional fixada pela Lei nº  9.873, de 1999, não só porque ela trata diretamente de prescrição no âmbito do direito administrativo sancionador, mas também porque, entre outras medidas, a aludida lei manda aplicar o prazo prescricional penal, quando a infração administrativa também configure crime, além de determinar expressamente que, no caso de ilícito continuado ou permanente, a contagem do prazo se inicie no dia da cessação do aludido ilícito. 
24.	Ao tempo, contudo, em que anoto essa minha posição pessoal, pugno pela pronta aplicação da multa legal em desfavor do aludido responsável, em sintonia com o aludido Acórdão 1441/2016-TCU-Plenário. 
25.	Entendo, portanto, que o TCU deve julgar irregulares as contas de Rodrigo Mota de Macedo para condená-lo ao pagamento do débito apurado nestes autos, além de lhe aplicar a subsequente multa legal, sem prejuízo de julgar regulares com ressalva as contas de Moacir José Bezerra Mota.
Ante o exposto, pugno pela prolação do Acórdão ora submetido a este Colegiado.
	
TCU, Sala das Sessões, em 19 de fevereiro de 2019.
Ministro-Substituto ANDRÉ LUÍS DE CARVALHO 
Relator